【裁判字號】    99,簡,193
【裁判日期】    991221
【裁判案由】    土地增值稅
【裁判全文】
臺中高等行政法院判決
                                       99年度簡字第193號
原      告  劉梁良子
被      告  南投縣政府稅務局
代  表  人  彭貴源
上列當事人間因土地增值稅事件，原告不服南投縣政府中華民國
99年10月27日府行救字第09902238680號訴願決定，提起行政訴
訟。本院判決如下︰
    主  文
原告之訴駁回。
訴訟費用由原告負擔。
    事實及理由
一、事實概要：緣訴外人黃見合所有坐落南投縣鹿谷鄉○○○段
    ○○○段206之3、206之8地號等2筆土地（下稱系爭土地）
    ，於民國(下同)77年6月7日經臺灣臺中地方法院執行拍賣，
    由訴外人劉錦原拍定取得，前經被告所屬竹山分局按一般用
    地稅率課徵土地增值稅新臺幣（下同）135,876元及57,738
    元，並函請執行法院代為扣繳在案。嗣原告於92年6月2日以
    債權人身分向被告所屬竹山分局申請改依拍定時農業發展條
    例第27條（即修正前土地稅法第39條之2）規定免徵土地增
    值稅並退還溢繳稅款，該分局以92年7月3日投竹稅二字第09
    20005016號函否准所請，原告不服，循序提起訴願及行政訴
    訟，業經本院93年度簡字第62號判決駁回，並經最高行政法
    院94年度裁字第1635號裁定駁回上訴確定在案。原告復於99
    年6月18日依行政程序法第128條第1項規定申請重開行政程
    序，仍主張系爭土地依行為時土地稅法第39條之2規定免徵
    土地增值稅，請求被告依稅捐稽徵法第28條第2項規定退還
    溢繳稅款。被告所屬竹山分局於99年6月22日以投竹稅一字
    第0991104611號函復略以：「．．．二、查劉梁良子女士於
    本件拍賣案件中，為第二順位債權人，依土地稅法第39條之
    3第2項規定，法院拍賣之農業用地應由權利人或義務人提出
    申請，不得由債權人代位申請不課徵土地增值稅。．．．
    三、該案業經最高行政法院94年8月18日94年度裁字第01635
    號裁定駁回確定在案。」等語駁回所請。原告不服，提起訴
    願，遭決定不受理，遂提起行政訴訟。
二、本件原告主張：
  (一)系爭土地因債務問題，遭法院執行拍賣，被告按一般稅率計
    課土地增值稅，原告於92年6月2日檢附文件，申請被告依行
    為時農業發展條例第27條規定免徵土地增值稅，被告所屬竹
    山分局以：「債權人不得申請免稅」為理由否准，原告提起
    行政爭訟，經本院93年度簡字第62號判決駁回確定，以行政
    程序法第128條第1項規定，申請重新進行行政程序，詎被告
    所屬竹山分局以99年6月22日投竹稅一字第0991104611號函
    竟以「債權人不得代位申請及經裁定確定」為由拒不重新進
    行行政程序，原告認其不重新進行行政程序已影響原告應受
    法律保障權益。
  (二)按「行政行為之內容應明確」行政程序法第5條定有明文，
    是於具體個案之行政處分在說理上是否完備而符合上開要求
    ，應為實質上判斷，不得僅因處分書上備有「理由」或「說
    明」欄之記載，即謂已盡處分理由說明之法律義務。被告於
    說明欄記載「債權人不得代位申請及經裁定確定」云云，卻
    未載明前裁定法律關係與本件法律關係有何相同？及原告以
    當事人地位申請重新進行程序，因何為代位權之行使？是其
    處分不合法律要求，非無可議。又被告為原告申請駁回之處
    分，未依行政程序法第102條規定給予陳述意見之機會，為
    違背法令規定。再者，被告所屬竹山分局並無權利作成行政
    處分，竟作成行政處分，亦違背法律規定。
  (三)就當事人申請行政機關重新進行行政程序者，行政機關僅得
    依行政程序法第129條：「行政機關認前條之申請為有理由
    者，應撤銷、廢止或變更原處分；認申請為無理由或雖有重
    新開始程序之原因，如認為原處分為正當者，應駁回之。」
    規定為處分，不得拒不處理，是被告函復「債權人不得代位
    申請及經裁定確定」云云，不啻拒絕處理，顯違背行政程序
    法第129條規定。又被告對於原告請求之事項，雖未為具體
    准駁之表示，但由其敘述之事實及理由之說明內容，已足認
    其有拒絕處理之表示，應認已發生法律效果，自難謂非行政
    處分(最高行政法院87年度判字第521號判決)。故經訴願程
    序，原告得對之提起爭訟。
  (四)原告於本案主張之訴訟標的乃行政程序法第128條規定之形
    成權為訴訟標的的法律關係。原因事實以本件係符合行為時
    農業發展條例第27條、行為時土地稅法第39條之2、行為時
    平均地權條例第45條第1項規定要件，不待人民申請，被告
    應於系爭土地移轉時，依職權作成免稅之行政處分，惟其竟
    依土地稅法第33條之一般稅率計課，致納稅義務人溢繳稅額
    ，為適用法規有錯誤為原因事實，依行政程序法第34條、第
    35條規定，只要對當事人有益，皆得為該特定行為（即請求
    依稅捐稽徵法第28條第2項規定履行義務作為給付）之請求
    ，為人民對國家公法給付請求權的行使，性質上，原告並非
    對課稅處分為爭議，亦非行使退稅權或免稅權，非對稅有所
    請求，亦非行使代位權，因前確定判決（本院93年度簡字第
    62號判決）未針對當時原告所主張為訴訟標的法律關係（稅
    捐稽徵法第28條第2項規定）為判決，不發生行政訴訟法第2
    13條規定之確定力，參照法務部98年4月15日律字第0980003
    338號函釋，受不利益判決當事人得依行政程序法第128條規
    定，更行請求，先予陳明。
  (五)又本案法律關係之訴訟標的為行政程序法第128條規定之形
    成權，及稅捐稽徵法第28條第2項規定請求履行公法義務請
    求權，雖與前案訴訟法律關係（即土地稅法第39條之2第4項
    規定）間，有相互依倚關係，究非同一之訴，故訴願決定機
    關以違背一事不再理原則決定不受理，係屬認定事實錯誤致
    衍生用法錯誤，應有不當而有撤銷之法律原因。
  (六)系爭土地為農業用地並作農業使用，所以一直按田賦課徵，
    並無被依土地稅法第22條之1課徵荒地稅之情事。又因系爭
    土地為農業用地並作農業使用，經認符合法定免徵田賦要件
    ，故自原所有權人即納稅義務人黃見合取得後至移轉時，一
    直免徵田賦，足見系爭農地使用符合省市政府所定之都市計
    畫法施行細則或土地使用分區管制規則之規定，並無疑義，
    被告於每年會同會辦機關普查或抽查時，始終無辦理撤銷減
    免，追收應納田賦，及移送處罰之情事，系爭農地於移轉時
    一直作農業使用，移轉與自行耕作之農民繼續耕作，依改制
    前最高行政法院80年6月份庭長評事聯席會議決議及財政部
    90年8月13日台財稅字第0900455007號函釋意旨當然發生免
    稅效果。故被告於系爭農地被拍賣時，依一般稅率課徵土地
    增值稅，致納稅義務人黃見合溢繳稅額，自屬未正確適用行
    為時農業發展條例第27條或行為時土地稅法第39條之2規定
    。
  (七)茲有他案債務人羅勝一所有農地於80年10月9日被法院執行
    拍賣，債權人林宗高於91年4月15日申請被告履行免稅、退
    稅之公法義務，被告審核後，於91年5月7日以投埔稅二字第
    0910004994號函准許之，此外，另有15件相同案件本於財政
    部82年6月17日台財稅字第821488575號函釋、財政部89年8
    月1日台財稅字第0890455206號函釋之效力，作成相同之行
    政處分，而無5年時效之限制，而形成一種行政慣例，本於
    該行政慣例及憲法之平等原則要求，原告自得以債權人之地
    位，請求被告作成相同之行政處分之權利，而無當事人不適
    格等問題。則原告向被告申請履行公法義務，為被告所自認
    ，詎被告竟以無權請求作為駁回之基礎，相較於債權人林宗
    高申請乙案，被告認債權人有權請求，就原告之申請案，卻
    極盡不公平之能事，用多重理由否准之，顯有違憲法之平等
    原則要求，與行政程序法第6條規定不合。因此，原告於重
    新進行行政程序時即以此為主張，詎被告拒絕比照辦理，顯
    有意作成差別待遇。
  (八)因此，就撤銷之訴願請求言：原告申請被告作成退還溢繳稅
    額之行政處分時，已知系爭農地自始符合免稅要件，不依公
    務員服務法第1條規定，稅捐稽徵法第28條第2項、第4項規
    定，盡法律規定應盡義務，反作成債權人不得代位申請及經
    裁定確定之行政處分，參照行政訴訟法第201條規定所示，
    即有撤銷之法律上原因；就課予義務之訴願請求言：依行政
    程序法第34條、第35條規定，當事人有請求被告作成有利於
    原告之行政處分，依公務員服務法第1條、稅捐稽徵法第28
    條第2項、第4項規定，被告就系爭農地有作成退還納稅義務
    人黃見合所溢繳稅額之義務，竟拒絕返還，參照行政訴訟法
    第200條第1項第3款所示，有令作成法規所課予之義務。
  (九)據上，行為時法律規定之農地免稅案件，不待人民申請而當
    然發生免稅效果，稽徵機關係依職權為之。系爭農地符合行
    為時農業發展條例第27條、行為時土地稅法第39條之2、行
    為時平均地權條例第45條第1項規定，於系爭農地被執行法
    院拍賣時，被告依一般稅率計課土地增值稅，即屬未正確適
    用法規規定，致納稅義務人黃見合溢繳稅額，顯有可歸責，
    原告為申請更新程序履行公法義務程序進行時之當事人，為
    自己利益，得依行政程序法第128條、第34條、第35條規定
    ，申請被告機關履行稅捐稽徵法第28條第2項規定之義務作
    成退還溢繳土地增值稅之權利，並得本於合法之行政先例，
    有要求被告為相同之事件作相同處理之權利，被告竟予於否
    准，與法律規定、合法行政先例、財政部函釋、最高行政法
    院統一法律見解不合等情。並聲明求為判決訴願及原處分關
    於被告機關竹山分局否准退還納稅義務人黃見合所有於77年
    間經執行法院拍賣土地坐落：南投縣鹿谷鄉○○○段○○○
    段206-3、206-8地號土地2筆所溢繳土地增值稅之決定及處
    分均撤銷。被告機關應依本判決之法律上見解，對於納稅義
    務人黃見合所有上開土地作成退還所溢繳土地增值稅之行政
    處分，並自拍定人代為繳納稅款之日起算，至填發收入退還
    書國庫支票之日止，按更正稅額，依代為繳納稅款之日郵政
    儲金匯業局之一年期定期存款利率，按日加計利息，將溢繳
    稅款退還法院重新分配等事項，作成決定。
三、被告則以：
  (一)原告於92年6月2日以債權人身分向被告所屬竹山分局申請系
    爭土地依拍定時農業發展條例第27條（即修正前土地稅法第
    39條之2）規定，免徵土地增值稅，前經被告所屬竹山分局
    92年7月3日投竹稅二字第0920005016號函，以拍定時財政部
    74年8月9日台財稅第20246號函釋：「農業用地經法院拍賣
    ．．．其適用農業發展條例第27條規定免徵土地增值稅及退
    還稅款時．．．『債權人』不能以受有實益為由申請免稅。
    」為由，否准所請。原告不服，循序提起訴願及行政訴訟，
    並經最高行政法院裁定駁回上訴確定在案。原告於98年3月3
    日以同一理由再次申請免徵土地增值稅並退還溢繳稅款，被
    告所屬竹山分局以98年3月10日投竹稅一字第0981101635號
    函復：「本案尚無稅捐稽徵法第28條第2項適用法令錯誤、
    計算錯誤或其他可歸責於政府機關之錯誤情事，無前揭法條
    規定之適用。」原告不服，提起訴願，並經南投縣政府98年
    7月21日府行救字第09801550890號訴願決定「訴願不受理」
    在案，原告未提起行政訴訟而告確定。嗣復於99年6月17日
    以同一理由申請依修正前土地稅法第39條之2規定免徵土地
    增值稅並退還溢繳稅款，惟所訴理由與該確定判決之爭執，
    屬同一法律關係，其訴訟標的為該判決確定效力所及，依最
    高行政法院44年判字第44號、72年判字第336號判例意旨，
    其就同一法律關係再行爭執，有違一事不再理之原則，所訴
    核無可採。
  (二)按行政訴訟法第213條規定：「訴訟標的於確定之終局判決
    中經裁判者，有確定力。」，參照最高行政法院95年2月份
    庭長法官聯席會議（一）決議：「訴訟標的於確定終局判決
    中經裁判，嗣後當事人即不得為與該確定判決意旨相反之主
    張而請求退稅」之意旨，本件原告請求被告應作成免徵土地
    增值稅行政處分之訴，既經最高行政法院判決駁回確定，即
    有確定力，原告在確定判決確定力範圍內為相反主張，指摘
    本案有適用法令錯誤、計算錯誤或其他可歸責於政府機關之
    錯誤，請求退稅，顯然無據。
  (三)另被告所屬竹山分局99年6月22日投竹稅一字第0991104611
    號函內容核屬單純事實之敘述及理由之說明，並不因該項敘
    述或說明而生法律效果，非對原告所為之行政處分，按行政
    法院52年判字第269號判例：「提起訴願，以有官署違法或
    不當之行政處分存在，為其前提要件。所謂行政處分，則指
    官署對人民所為之單方行政行為而發生具體的法律上效果者
    而言，若非屬行政處分，自不得對之提起行政爭訟。」及62
    年裁字第41號判例：「官署所為單純的事實敘述或理由說明
    ，並非對人民之請求有所准駁，既不因該項敘述或說明而生
    法律上之效果，非訴願法上之行政處分，人民對之提起訴願
    ，自非法之所許。」意旨，原告對之提起訴願，自非法之所
    許。
  (四)至原告援引被告或其他稅捐稽徵機關准予債權人請求退還土
    地增值稅予執行法院重行分配之案例，主張原處分有違憲法
    及行政程序法「不得差別待遇」平等原則乙節。經查原告所
    舉之案例，該等個案事實之構成要件原因殊異，係稽徵機關
    依請求而發動職權之行為，而有無發動職權之必要，依每件
    申請事件之情形各有其裁量權，又債權人對於被拍賣土地之
    免徵土地增值稅之反射利益，並非法律上之權利或利害關係
    ，有如前述，被告雖有部分准許之案例，上級機關並無通盤
    檢討而成為統一行政慣例，並為各稅捐機關所遵循，自無違
    反原告所指稱之有違行政程序法第6條規定，及最高行政法
    院93年判字第1392號判決所揭示之平等原則。原告另引行政
    程序法第34條及35條規定，係關於行政程序之開始及當事人
    向行政機關提出申請之方式，均非得為原告本件請求權之依
    據等語，資為抗辯。並聲明求為判決駁回原告之訴。
四、本件之爭點在於對原行政處分提起行政爭訟，經判決確定後
    ，可否依行政程序法第128條第1項規定申請重開行政程序，
    經查：
  (一)按「行政處分於法定救濟期間經過後，具有下列各款情形之
    一者，相對人或利害關係人得向行政機關申請撤銷、廢止或
    變更之。但相對人或利害關係人因重大過失而未能在行政程
    序或救濟程序中主張其事由者，不在此限。一、具有持續效
    力之行政處分所依據之事實事後發生有利於相對人或利害關
    係人之變更者。二、發生新事實或發現新證據者，但以如經
    斟酌可受較有利益之處分者為限。三、其他具有相當於行政
    訴訟法所定再審事由且足以影響行政處分者。前項申請，應
    自法定救濟期間經過後三個月內為之；其事由發生在後或知
    悉在後者，自發生或知悉時起算，但自法定救濟期間經過後
    已逾五年者，不得申請。」、「行政機關認前條之申請為有
    理由者，應撤銷、廢止或變更原處分；認申請為無理由或雖
    有重新開始程序之原因，如認為原處分為正當者，應駁回之
    。」行政程序法第128條及第129條分別定有明文。上開行政
    程序法第128條規定，係針對於法定救濟期間經過後，已發
    生形式確定力之行政處分，為保護相對人或利害關係人之權
    利及確保行政之合法性所為之例外規定，賦予行政處分之相
    對人或利害關係人於具有該條規定之一定事由時，得向原處
    分機關請求重開行政程序之規範。又行政程序法第128條雖
    是針對已發生形式確定力之行政處分所為之例外程序，然該
    條既明文規定適用之對象為「於法定救濟期間經過後」之行
    政處分，則如果於法定救濟期間內，曾對行政處分提起行政
    訴訟，且經最高行政法院判決確定者，該行政處分並非因法
    定救濟期間經過而確定，原則上即無上開程序之適用。（最
    高行政法院99年度判字第1060號判決參照）
  (二)次按行政程序法第128條、第129條重開程序之決定可分為兩
    個階段，第一階段准予重開，第二階段重開之後作成決定將
    原處分撤銷、廢止或仍維持原處分。若行政機關第一階段即
    認為重開不符合法定要件，而予以拒絕，就沒有第二階段之
    程序。上述二種不同階段之決定，性質上皆是新的處分。受
    處分不利影響之申請人依法自得提起行政爭訟（最高行政法
    院97年度裁字第5406號裁定參照）。經查，本件原告於99年
    6月18日向被告提出申請書，主張依行政程序法第128條第1
    項規定申請重新進行行政程序，經被告以99年6月22日投竹
    稅一字第0991104611號函復原告略以：「．．．二、查劉梁
    良子女士於本件拍賣案件中，為第二順位債權人，依土地稅
    法第39條之3第2項規定，法院拍賣之農業用地應由權利人或
    義務人提出申請，不得由債權人代位申請不課徵土地增值稅
    。．．．  三、該案業經最高行政法院94年8月18日94年度
    裁字第1635號裁定駁回確定在案。」等語，有原告申請書及
    被告上開函影本附訴願卷可稽，依被告函復全文觀之，雖未
    明白表示否准申請字句，惟其意旨顯無准予重開行政程序之
    意思，依前揭最高行政法院97年度裁字第5406號裁定意旨，
    被告上開函復意思，自屬新的行政處分，是原告循序經訴願
    程序後，提起本件訴訟，自屬合法。
  (三)惟查，本件原告就訴外人黃見合所有系爭土地，於92年6月2
    日以債權人身分向被告所屬竹山分局申請改依拍定時農業發
    展條例第27條（即修正前土地稅法第39條之2）規定免徵土
    地增值稅並退還溢繳稅款，經該分局以92年7月3日投竹稅二
    字第0920005016號函否准所請，原告不服，循序提起訴願及
    行政訴訟，業經本院93年度簡字第62號判決駁回，並經最高
    行政法院94年度裁字第1635號裁定駁回上訴確定在案，有各
    該判決附原處分卷可稽。原告再於99年6月18日向被告提出
    申請書，主張依行政程序法第128條第1項規定申請程序重開
    ，仍係就系爭土地上開拍賣移轉課徵土地增值稅乙案主張免
    徵土地增值稅並請求退還溢繳稅款，則依首揭最高行政法院
    99年度判字第1060號判決意旨，原告於法定救濟期間內，曾
    對被告否准行政處分提起行政訴訟，且經本院93年度簡字第
    62號判決駁回，並經最高行政法院94年度裁字第1635號裁定
    駁回上訴而確定，該行政處分並非因法定救濟期間經過而確
    定，原則上即無行政程序法第128條重開程序之適用。又本
    件重開程序之決定，於第一階段並未准予重開，則無第二階
    段重開之後進而作成決定將原處分撤銷、廢止或仍維持原處
    分之問題。是原告主張行政機關僅得依行政程序法第129條
    規定為處分，不得拒不處理云云，顯有誤解。又本件重開既
    不符合法定要件，就沒有第二階段之程序，則原告主張系爭
    土地依法令、函釋規定及平等原則，應免徵土地增值稅，並
    應退還溢繳稅款等關於原處分機關是否作成決定將原處分撤
    銷、廢止或仍維持原處分之問題，即無論斷之必要。
  (四)綜上所述，本件原處分否准原告申請重開行政程序，並無違
    誤，訴願決定不受理，理由雖有未合，但駁回結論相同，仍
    應予維持，原告以前揭理由，請求撤銷訴願決定及原處分，
    並請求被告應依本判決之法律上見解，對於納稅義務人黃見
    合所有上開土地作成退還所溢繳土地增值稅之行政處分，並
    自拍定人代為繳納稅款之日起算，至填發收入退還書國庫支
    票之日止，按更正稅額，依代為繳納稅款之日郵政儲金匯業
    局之一年期定期存款利率，按日加計利息，將溢繳稅款退還
    法院重新分配等事項作成決定，為無理由，應予駁回。此外
    ，本件兩造其餘訴辯事由，經核均不足以影響本件判決之結
    果，爰不另一一指陳，併此敘明。又本件屬應適用簡易訴訟
    程序之案件，且事證已臻明確，爰不經言詞辯論逕為判決。
五、據上論結，本件原告之訴為無理由，依行政訴訟法第233條
    第1項、第236條、第98條第1項前段，判決如主文。
中    華    民    國    99    年    12    月    21    日
                臺中高等行政法院第四庭
                                法  官  王  德  麟
以上正本證明與原本無異。
如不服本判決，應於判決送達後20日內，以本訴訟事件所涉及之
法律見解具有原則性者，始得向本院提出上訴狀並表明上訴理由
，經最高行政法院許可，否則不得上訴；如於本判決宣示後送達
前提起上訴者，應於判決送達後20日內補提上訴理由書（均應依
對造人數提出繕本）。
中    華    民    國    99    年    12    月    22    日
                                書記官  凌  雲  霄

司法院資訊處製作；財團法人民間司法改革基金會備份。
